
---
title: "análises TF reg"
output: html_document
date: "2026-06-16"
---

# ============================================================
# RASCUNHO EXPLORATÓRIO — Trabalho Final de Análise de Regressão
# Esse arquivo não faz parte do relatório final (TF.Rmd).
# Serve como caderno de exploração: cada bloco foi escrito
# durante o processo de análise e documenta as decisões que
# foram tomadas ao longo do caminho.
# explorar → modelar → comparar.
# ============================================================


# ------------------------------------------------------------
# 0. Pacotes e semente
# ------------------------------------------------------------

```{r}
library(tidyverse)
library(GGally)
library(lmtest)
set.seed(1)
```


# ------------------------------------------------------------
# 1. Carregamento dos dados
# O dataset é baixado diretamente de um espelho público no GitHub
# para garantir reprodutibilidade sem depender de arquivo local.
# Fonte original: Kaggle (mirichoi0218/insurance).
# ------------------------------------------------------------

```{r}
url <- "https://raw.githubusercontent.com/stedy/Machine-Learning-with-R-datasets/master/insurance.csv"
dados <- tryCatch(
  read.csv(url, stringsAsFactors = FALSE),
  error = function(e) NULL
)
```


# ------------------------------------------------------------
# 2. Distribuição da variável resposta e dos preditores numéricos
#
# Ponto de partida da análise: entender como cada variável
# se distribui individualmente antes de olhar relações.
#
# Decisão chave aqui: charges é fortemente assimétrico à direita.
# A versão em log fica aproximadamente simétrica — isso motiva
# usar log(charges) como resposta no modelo.
# ------------------------------------------------------------

```{r}
# Custo original: assimetria à direita evidente
dados %>%
  ggplot(aes(x = charges)) +
  geom_histogram(bins = 30, fill = "#3182bd", color = "white") +
  labs(title = "Distribuição do custo médico (charges)",
       x = "Custo em US$", y = "Frequência") +
  theme_minimal()

# Log do custo: distribuição bem mais simétrica → justifica usar log(charges)
dados %>%
  ggplot(aes(x = log(charges))) +
  geom_histogram(bins = 30, fill = "#3182bd", color = "white") +
  labs(title = "Distribuição do log do custo médico",
       x = "log(Custo em US$)", y = "Frequência") +
  theme_minimal()

# Idade: distribuição aproximadamente uniforme entre 18 e 64 anos
dados %>%
  ggplot(aes(x = age)) +
  geom_histogram(bins = 30, fill = "#3182bd", color = "white") +
  labs(title = "Distribuição da idade",
       x = "Idade (anos)", y = "Frequência") +
  theme_minimal()

# IMC: distribuição aproximadamente normal, centrada em torno de 30
dados %>%
  ggplot(aes(x = bmi)) +
  geom_histogram(bins = 30, fill = "#3182bd", color = "white") +
  labs(title = "Distribuição do IMC",
       x = "IMC (kg/m²)", y = "Frequência") +
  theme_minimal()
```


# ------------------------------------------------------------
# 3. Custo por variáveis categóricas (boxplots)
#
# Objetivo: identificar quais categorias mais separam o custo.
# Spoiler: tabagismo é de longe o fator mais discriminante.
# Sexo e região têm efeito modesto; número de filhos mostra
# leve tendência crescente.
# ------------------------------------------------------------

```{r}
rotulos <- list(
  smoker   = list(x = "Fumante",         titulo = "Custo por condição de fumante"),
  sex      = list(x = "Sexo",            titulo = "Custo por sexo"),
  region   = list(x = "Região",          titulo = "Custo por região"),
  children = list(x = "Número de filhos", titulo = "Custo por número de filhos")
)

c("smoker", "sex", "region", "children") %>%
  lapply(function(v) {
    dados %>%
      ggplot(aes(x = factor(.data[[v]]), y = charges, fill = factor(.data[[v]]))) +
      geom_boxplot(alpha = 0.9) +
      scale_fill_brewer(palette = "Blues") +
      labs(title = rotulos[[v]]$titulo,
           x = rotulos[[v]]$x,
           y = "Custo (US$)") +
      theme_minimal() +
      theme(legend.position = "none")
  })
```


# ------------------------------------------------------------
# 4. Frequência das variáveis categóricas
#
# Verifica se os grupos são balanceados — importante para
# avaliar se algum nível tem observações demais/de menos.
# Resultado: sexo e região são bem balanceados; fumantes
# representam ~20% da amostra (minoria, mas com efeito enorme).
# ------------------------------------------------------------

```{r}
c("smoker", "sex", "region", "children") %>%
  lapply(function(v) {
    dados %>%
      count(.data[[v]]) %>%
      mutate(proporcao = round(n / sum(n) * 100, 1))
  })
```


# ------------------------------------------------------------
# 5. Correlações entre variáveis contínuas (matriz de pares)
#
# Objetivo: checar multicolinearidade entre preditores e
# ver correlação individual de cada um com charges.
# Resultado: age e bmi têm correlação baixa entre si (bom).
# Correlação de cada um com charges é moderada isoladamente —
# o tabagismo (variável categórica) é que faz a diferença grande.
# ------------------------------------------------------------

```{r}
dados %>%
  select(charges, age, bmi) %>%
  ggpairs(
    lower = list(continuous = wrap("points", colour = "#3182bd", alpha = 0.4)),
    diag  = list(continuous = wrap("densityDiag", fill = "#3182bd", alpha = 0.6)),
    upper = list(continuous = wrap("cor", size = 4))
  ) +
  theme_minimal()
```


# ------------------------------------------------------------
# 6. Custo por idade e IMC, separado por tabagismo
#
# Esse é o gráfico que orienta toda a modelagem.
#
# age × charges: a idade tem efeito linear positivo semelhante
# nos dois grupos, mas o patamar dos fumantes é muito mais alto.
# Isso sugere smoker como fator dominante e aditivo à idade.
#
# bmi × charges: o achado central. Entre não fumantes a curva
# é quase plana — IMC mal mexe no custo. Entre fumantes ela
# dispara depois de bmi ≈ 30 (faixa de obesidade). Esse "cotovelo"
# só aparece com loess (suavização flexível); uma reta esconderia.
# Isso é evidência visual clara de interação smoker:bmi,
# que justifica incluí-la no modelo.
# ------------------------------------------------------------

```{r}
cores_smoker <- c("no" = "black", "yes" = "#08519c")

# age × charges por tabagismo: efeito linear paralelo, patamar diferente
dados %>%
  ggplot(aes(x = age, y = charges, color = smoker)) +
  geom_point(alpha = 0.5) +
  geom_smooth(method = "lm", se = FALSE) +
  scale_color_manual(values = cores_smoker) +
  labs(title = "Custo por idade, segundo condição de fumante",
       x = "Idade (anos)", y = "Custo (US$)", color = "Fumante") +
  theme_minimal()

# bmi × charges por tabagismo: interação clara acima de bmi ≈ 30
dados %>%
  ggplot(aes(x = bmi, y = charges, color = smoker)) +
  geom_point(alpha = 0.5) +
  geom_smooth(method = "loess", se = FALSE) +
  scale_color_manual(values = cores_smoker) +
  labs(title = "Custo por IMC, segundo condição de fumante",
       x = "IMC (kg/m²)", y = "Custo (US$)", color = "Fumante") +
  theme_minimal()

# Versão facetada do bmi × charges: deixa ainda mais claro
# que a curva dos não fumantes é plana e a dos fumantes sobe
dados %>%
  ggplot(aes(x = bmi, y = charges)) +
  geom_point(alpha = 0.5, color = "#3182bd") +
  geom_smooth(method = "loess", se = FALSE, color = "#08519c") +
  facet_wrap(~ smoker) +
  labs(title = "Custo por IMC, separado por condição de fumante",
       x = "IMC (kg/m²)", y = "Custo (US$)") +
  theme_minimal()

# bmi × charges facetado por número de filhos: sem padrão relevante
dados %>%
  ggplot(aes(x = bmi, y = charges)) +
  geom_point(alpha = 0.5, color = "#3182bd") +
  geom_smooth(method = "loess", se = FALSE, color = "#08519c") +
  facet_wrap(~ children) +
  labs(title = "Custo por IMC, separado por número de filhos",
       x = "IMC (kg/m²)", y = "Custo (US$)") +
  theme_minimal()
```


# ------------------------------------------------------------
# 7. Modelo 1 — regressão na escala original: charges ~ .
#
# Ponto de partida natural. R² ajustado razoável (0,749),
# mas os diagnósticos mostram problemas sérios:
# - Resíduos vs. Fitted: padrão em funil (heterocedasticidade)
# - Q-Q plot: caudas pesadas
# - Shapiro-Wilk: rejeita normalidade
# - Breusch-Pagan: rejeita homocedasticidade
# - Durbin-Watson: não rejeita independência (OK)
# Conclusão: escala original não é adequada → tentar log(charges)
# ------------------------------------------------------------

```{r}
fit1 <- lm(data = dados, charges ~ .)
summary(fit1)  # R² ajustado ≈ 0,749

par(mfrow = c(2, 2))
plot(fit1)
par(mfrow = c(1, 1))

shapiro.test(residuals(fit1))  # rejeita normalidade
bptest(fit1)                   # rejeita homocedasticidade
dwtest(fit1)                   # não rejeita independência

# Salvando p-valores para comparação posterior
bp_fit1 <- bptest(fit1)$p.value
sw_fit1 <- shapiro.test(residuals(fit1))$p.value
```


# ------------------------------------------------------------
# 8. Modelo 2 — regressão com log(charges) ~ .
#
# A transformação logarítmica melhora o ajuste (R² adj ≈ 0,767)
# e reduz a severidade dos desvios nos diagnósticos.
# A heterocedasticidade persiste (Breusch-Pagan ainda rejeita),
# mas o padrão em funil é muito menos pronunciado.
# A normalidade dos resíduos ainda é rejeitada, mas as caudas
# são mais leves que no modelo 1.
# Conclusão: log(charges) é claramente melhor → adotar como resposta.
# ------------------------------------------------------------

```{r}
fit2 <- lm(data = dados, log(charges) ~ .)
summary(fit2)  # R² ajustado ≈ 0,767

par(mfrow = c(2, 2))
plot(fit2)
par(mfrow = c(1, 1))

shapiro.test(residuals(fit2))  # ainda rejeita, mas caudas mais leves
bptest(fit2)                   # ainda rejeita, mas padrão atenuado
dwtest(fit2)                   # não rejeita independência (OK)
```


# ------------------------------------------------------------
# 9. Modelo 3 (FINAL) — log(charges) com interação smoker:bmi
#
# Motivado pelo gráfico da seção 6: o efeito do IMC sobre o
# custo depende de fumar. Adicionar smoker:bmi captura isso.
#
# R² ajustado sobe para ≈ 0,782 — ganho real mesmo com penalização.
# Os diagnósticos não pioram; a heterocedasticidade remanescente
# e as caudas pesadas são tratadas como limitação no relatório.
# ------------------------------------------------------------

```{r}
fit3 <- lm(log(charges) ~ age + bmi + children + sex + smoker + region +
             smoker:bmi, data = dados)
summary(fit3)  # R² ajustado ≈ 0,782

par(mfrow = c(2, 2))
plot(fit3)
par(mfrow = c(1, 1))

shapiro.test(residuals(fit3))  # ainda rejeita (caudas pesadas)
bptest(fit3)                   # ainda rejeita (heterocedasticidade remanescente)
dwtest(fit3)                   # não rejeita independência (OK)

# Histograma dos resíduos com normal sobreposta
hist(fit3$residuals, prob = TRUE,
     main = "Resíduos do modelo final", xlab = "Resíduos")
curve(dnorm(x, mean = mean(fit3$residuals), sd = sd(fit3$residuals)),
      col = "darkred", lwd = 2, add = TRUE)
```


# ------------------------------------------------------------
# 10. Comparação entre os modelos log (fit2 vs. fit3)
#
# Critérios usados: R² ajustado, AIC, BIC e teste F aninhado.
#
# R² ajustado: 0,767 → 0,782 (ganho real, já penalizado)
# AIC: 1637 → 1546 (queda de 91 pts — evidência decisiva a favor do fit3)
# BIC: 1689 → 1603 (queda de 86 pts — mesmo com penalização mais severa)
# Teste F aninhado: F ≈ 95,5, p < 0,001 — a melhora não é acaso
#
# Conclusão unânime: a interação smoker:bmi deve permanecer no modelo.
# fit3 é adotado como modelo final.
# ------------------------------------------------------------

```{r}
# R² ajustado
summary(fit2)$adj.r.squared  # 0,767
summary(fit3)$adj.r.squared  # 0,782

# AIC e BIC
AIC(fit2, fit3)
BIC(fit2, fit3)

# Teste F aninhado: H0 = coeficiente da interação é zero
anova(fit2, fit3)
```


# ------------------------------------------------------------
# 11. Modelo 4 — versão reduzida (sem sex e region)
#
# Exploração: o que acontece se removermos as covariáveis
# com menor efeito prático (sexo e região)?
# O R² ajustado cai um pouco; preferimos o modelo completo
# (fit3) por ser mais informativo e ainda parcimonioso.
# ------------------------------------------------------------

```{r}
fit4 <- lm(data = dados, log(charges) ~ age + bmi + children + smoker + smoker:bmi)
summary(fit4)

par(mfrow = c(2, 2))
plot(fit4)
par(mfrow = c(1, 1))

hist(fit4$residuals, prob = TRUE,
     main = "Resíduos do modelo reduzido (fit4)", xlab = "Resíduos")
curve(dnorm(x, mean = mean(fit4$residuals), sd = sd(fit4$residuals)),
      col = "darkred", lwd = 2, add = TRUE)
```
