---
title: "IMC, Tabagismo e Custos de Saúde: uma Análise de Regressão do Medical Cost Personal Dataset"
author:
  - "Arthur Agostinho Furlan Teixeira 164363"
  - "Caio Frare 242578"
  - "João Eduardo Pastori Garcia 277172"
  - "Luiz Eduardo Costa Martins Rodrigues 284715"
header-includes:
   - \usepackage[brazilian]{babel}
   - \usepackage{float}
   - \floatplacement{figure}{H}
   - \floatplacement{table}{H}
   - \usepackage{eso-pic}
   - \usepackage{titling}
   - \pretitle{\begin{center}\vspace{2\baselineskip}\LARGE\bfseries}
   - \posttitle{\par\end{center}\vspace{0.5em}}
   - \renewcommand{\and}{\\}
   - \preauthor{\begin{center}\large}
   - \postauthor{\end{center}}
bibliography: referencia.bib
output:
  bookdown::pdf_document2:
    number_sections: true
    toc: TRUE
---


```{r setup, include=FALSE}
knitr::opts_chunk$set(echo = FALSE, message = FALSE, warning = FALSE, fig.pos = "H")
options(scipen=9999)
```


```{r}
# inclua os pacotes que for usar aqui, altere como preferir
library(tidyverse)
library(knitr)
library(GGally)
library(lmtest)
library(broom)
set.seed(1)
```

```{=latex}
\AddToShipoutPictureFG*{
  \AtPageUpperLeft{\hspace{1.5cm}\raisebox{-\totalheight-1.2cm}{\includegraphics[width=3cm]{imagens/unicamp.pdf}}}
  \AtPageUpperLeft{\hspace{\dimexpr\paperwidth-1.5cm-3cm\relax}\raisebox{-\totalheight-1.2cm}{\includegraphics[width=3cm]{imagens/imecc.png}}}
}
```

\newpage

# Introdução {#sec-intro}

<!-- sua introdução aqui -->

<!-- O seu texto deve apresentar o assunto, motivar e explicar ao leitor o objetivo.-->

<!-- O objetivo, a(s) pergunta(s) específica(s) que você quer responder devem estar claras na introdução, e, lá na conclusão, você deve retomar o argumento e mostrar como resolveu o problema. -->

<!-- Finalize com um parágrafo explicando o que está por vir nas próximas seções do relatório (muito brevemente), desta forma, muitas vezes a introdução é a última parte que escrevemos, pois deve motivar e dar um resumo rápido do que está por vir -->

<!-- Utilize cross-reference para mencionar as seções no texto, por exemplo: -->
<!--  Na Seção \@ref(sec-banco), ... -->

Os gastos com saúde representam um dos maiores desafios econômicos das sociedades
contemporâneas. Em 2024, os Estados Unidos destinaram aproximadamente 18,0% do seu
Produto Interno Bruto (PIB) à saúde, equivalendo a US\$ 5,3 trilhões, ou cerca de
US\$ 15.474 por habitante [@hartman2026nhe]. Esse montante supera em mais de duas
vezes a média dos países da Organização para a Cooperação e Desenvolvimento
Econômico (OCDE), cujos gastos per capita em saúde situam-se, em geral, abaixo de
US\$ 7.000 [@oecd2024health]. No centro desse paradoxo estão fatores de risco
comportamentais e antropométricos, com destaque para a obesidade e o tabagismo.
Dados do *National Health and Nutrition Examination Survey* (NHANES) indicam que,
entre 2021 e 2023, 40,3% dos adultos norte-americanos apresentavam obesidade
(IMC $\geq$ 30 kg/m²), e 9,4% obesidade grave (IMC $\geq$ 40 kg/m²)
[@emmerich2024nhanes]. A obesidade está associada a um aumento de 36% nos gastos
hospitalares e ambulatoriais, e de 77% nos custos com medicamentos, em comparação
com indivíduos com peso normal [@sturm2002obesity]. Estimativas recentes indicam
que a obesidade é responsável por aproximadamente US\$ 172,7 bilhões em despesas
médicas anuais nos EUA [@cawley2021bmi]. O tabagismo, por sua vez, embora com
tendência de queda nas últimas décadas, ainda eleva em 21% os gastos hospitalares
e ambulatoriais dos fumantes em relação aos não fumantes [@sturm2002obesity].

A interação entre obesidade e tabagismo é particularmente relevante do ponto de
vista clínico e econômico. Pesquisas publicadas no *New England Journal of Medicine*
demonstraram que os efeitos negativos do aumento do IMC sobre a expectativa de vida
tendem a superar os benefícios associados à redução do tabagismo na população geral
[@stewart2009forecasting]. Cada aumento de 2 unidades no IMC em populações com
sobrepeso reduz a expectativa de vida em homens de forma comparável a um aumento de
10 pontos percentuais na prevalência do tabagismo [@keiding2010effects].

O contexto brasileiro oferece um contraponto relevante. O *Sistema Único de Saúde*
(SUS), criado pela Constituição Federal de 1988 e regulamentado pelas Leis n.º
8.080/90 e 8.142/90, é reconhecido internacionalmente como um dos maiores sistemas
públicos de saúde universal do mundo, cobrindo uma população de aproximadamente
220 milhões de pessoas em um território de 8,5 milhões de km² [@sus2024wikipedia].
Diferentemente do modelo norte-americano, que é predominantemente privado, com
cobertura pública restrita a idosos, pessoas com deficiência e populações
vulneráveis via *Medicare* e *Medicaid*, o Brasil garante acesso universal e
gratuito à saúde como direito constitucional [@santos2025comparison]. Ainda assim,
o SUS enfrenta desafios estruturais de subfinanciamento: o Brasil destina cerca de
9–10% do PIB à saúde, com gasto público per capita muito inferior ao
norte-americano [@oecd2024health].

No plano epidemiológico, o Brasil apresenta trajetória ascendente de obesidade: o
Ministério da Saúde registrou prevalência de 24,3% de obesidade entre adultos em
2023, com elevação contínua desde 2006 [@vigitel2023]. Entre 2006 e 2021, a
prevalência de obesidade grave (IMC $\geq$ 40 kg/m²) cresceu 120%, sinalizando uma
epidemia em aceleração [@silveira2025severe]. Quanto ao tabagismo, estima-se que
11,85% dos adultos brasileiros sejam fumantes diários em 2024, proporção inferior à
norte-americana, mas ainda associada a impactos expressivos nos custos do sistema
de saúde [@statista2024brazil].

O financiamento privado da saúde é um elemento central tanto no sistema
norte-americano quanto, de forma complementar, no brasileiro. Nos Estados Unidos,
os planos de saúde privados cobrem aproximadamente 214 milhões de pessoas (55% da
população) e respondem por cerca de 31% de todo o gasto nacional em saúde
[@hartman2026nhe; @kfftracker2024]. Em 2024, os gastos das seguradoras privadas
somaram US\$ 1,6 trilhão, crescimento de 8,8% em relação ao ano anterior, o maior
entre os principais pagadores do sistema [@hartman2026nhe]. Do ponto de vista do
trabalhador, os prêmios anuais de planos patrocinados pelo empregador alcançaram,
em média, US\$ 8.951 para cobertura individual e US\$ 25.572 para cobertura familiar
em 2024 [@kff2024ehbs]. No Brasil, o sistema de saúde suplementar, regulado pela
*Agência Nacional de Saúde Suplementar* (ANS), atingiu recorde histórico de
cobertura em 2024, com 52,2 milhões de beneficiários em planos médico-hospitalares,
correspondendo a cerca de 25% da população [@ansrecord2025], com receita total
anual de R\$ 242,6 bilhões e despesas assistenciais de aproximadamente R\$ 192
bilhões [@ans2025sit]. Os reajustes anuais autorizados pela ANS para planos
individuais — em parte reflexo do aumento das despesas assistenciais per capita
(9,35% em 2024) — ilustram que, embora os sistemas de saúde brasileiro e
norte-americano divirjam radicalmente em estrutura e cobertura, ambos enfrentam o
desafio comum do crescimento dos custos médicos [@ansteto2024; @ansteto2025].

Diante desse cenário, o presente trabalho utiliza o conjunto de dados
*Medical Cost Personal Dataset* [@kaggle_insurance], composto por registros de
beneficiários de planos de saúde privados nos Estados Unidos, para investigar os
determinantes dos custos individuais de assistência médica. A capacidade de estimar
com precisão o custo esperado de um beneficiário a partir de suas características
individuais tem implicações diretas para a gestão financeira de operadoras e
seguradoras de saúde: permite o cálculo de prêmios atuarialmente mais justos, o
dimensionamento de reservas técnicas e a identificação de subgrupos de alto risco
que demandam intervenções preventivas prioritárias [@sturm2002obesity;
@cawley2021bmi]. No contexto brasileiro, onde as despesas assistenciais per capita
cresceram 9,35% em 2024 [@ansteto2025] e os reajustes autorizados pela ANS são
diretamente calibrados pelo comportamento dessas despesas [@ansteto2024], modelos
preditivos de custo individual constituem ferramentas de suporte à decisão para
operadoras, gestores do SUS e formuladores de políticas públicas de saúde.

O **objetivo principal** é modelar e quantificar a associação entre características
individuais — em especial o *Índice de Massa Corporal* (IMC) e o status de
tabagismo — e os custos médicos anuais cobrados pelo seguro de saúde, por meio de um
modelo de regressão linear. Como **objetivos específicos**, busca-se: (i) avaliar o
efeito isolado e conjunto (interação) do IMC e do tabagismo sobre os custos; (ii)
investigar a contribuição de demais covariáveis, como idade, sexo, número de
dependentes e região geográfica; e (iii) interpretar os parâmetros estimados de
forma que os resultados sejam compreensíveis para um leitor não especializado em
estatística.

O trabalho está organizado da seguinte forma: a Seção \@ref(sec-banco) descreve o
conjunto de dados e as variáveis utilizadas; a Seção \@ref(sec-exp) apresenta a
análise exploratória; a Seção \@ref(sec-modelo) detalha o modelo proposto e a
interpretação dos parâmetros; a Seção \@ref(sec-disc) discute os resultados à luz
dos objetivos propostos; e o Apêndice reúne os diagnósticos do modelo.


\newpage

# Banco de dados {#sec-banco}

```{r carrega-dados}
# código para carregar seu banco de dados
# O dataset Medical Cost Personal Dataset (Kaggle, mirichoi0218/insurance) é
# pequeno (1338 linhas), mas para garantir reprodutibilidade sem depender do
# upload no Moodle, ele é baixado de um espelho público no GitHub.
url <- "https://raw.githubusercontent.com/stedy/Machine-Learning-with-R-datasets/master/insurance.csv"
dados <- read.csv(url, stringsAsFactors = FALSE)

# Não há filtros de observações: o banco não possui valores faltantes
# (sum(is.na(dados)) == 0) e todas as 1338 observações são utilizadas.
n_obs <- nrow(dados)
n_na  <- sum(is.na(dados))
```

<!-- sua descriçao do banco de dados/variáveis aqui. Coloque a fonte/referência do banco de dados, coloque em anexo/link para codebook, caso tenha muitas variáveis, para nao deixar essa seçao muito extensa -->

O conjunto de dados utilizado é o *Medical Cost Personal Dataset* [@kaggle_insurance],
disponível publicamente no Kaggle. Ele reúne `r n_obs` registros de beneficiários de
planos de saúde privados nos Estados Unidos, sem valores faltantes
(`r n_na` observações ausentes), de modo que **todas** as observações são utilizadas,
sem necessidade de filtros. Cada linha corresponde a um indivíduo e contém as sete
variáveis descritas na Tabela \@ref(tab:codebook). A variável resposta de interesse é
`charges` (custo médico anual cobrado pelo plano).

```{r codebook}
codebook <- data.frame(
  Variável = c("age", "sex", "bmi", "children", "smoker", "region", "charges"),
  Tipo = c("Numérica (discreta)", "Categórica", "Numérica (contínua)",
           "Numérica (discreta)", "Categórica", "Categórica", "Numérica (contínua)"),
  Descrição = c(
    "Idade do beneficiário, em anos",
    "Sexo (female, male)",
    "Índice de Massa Corporal (kg/m²)",
    "Número de filhos/dependentes cobertos pelo plano",
    "Indicador de tabagismo (yes, no)",
    "Região dos EUA (northeast, northwest, southeast, southwest)",
    "Custo médico anual cobrado pelo plano (US$) — variável resposta"
  )
)
kable(codebook, booktabs = TRUE,
      caption = "Descrição das variáveis do Medical Cost Personal Dataset.")
```


\newpage

# Análise exploratória {#sec-exp}

<!-- Apresente análise exploratória relevante dos dados para auxiliar nos passos iniciais da busca por um modelo.  -->

<!-- * Apresente uma breve análise exploratória utilizando gráficos com o objetivo de  -->
<!--    estudar a associação de das variáveis preditoras com a variável resposta.  -->

<!-- Qualquer tabela /figura presente no relatório precisa ser introduzida e referenciada no texto. Explique ao leitor o propósito das mesmas. -->

<!--    Considere tipos adequados de gráficos para cada tipo de variável e objetivos. -->
<!--    * Podem fazer vários gráficos, para explorar, mas, no relatório, sejam suscintos, escolhendo apenas os principais. -->
<!--    * Todos os gráficos escolhidos por você para serem incluídos no relatório devem conter legendas explicativas  -->
<!--    (*captions*) claras e informativas, indicando o que está sendo analisado  -->
<!--    e destacando os principais padrões/conclusões observados.  -->
<!--    Caso não tenha nada relevante a ser comentado, não inclua no relatório. -->
<!--    * Apresente sua análise e comente os resultados, reforçando que o objetivo  -->
<!--    principal é estudar a associaçao de cada variável com a variável resposta.  -->
<!--    * Com base na análise exploratória, aplique filtros e/ou reagrupe/filtre níveis de variáveis categóricas com pouquíssimas observações, etc...   -->

<!-- Caso decida utilizar transformação de alguma variável, criar outra variável, padronizar, etc... Aqui é o momento de mencionar/motivar essas decisões. Se for este o caso, acrescente um parágrafo explicando as transformações que serão feitas (preprocessamento)-->

<!-- Alguma variável será descartada logo de início? Justifique, se for o caso-->

<!-- Algumas obs serão descartadas logo de início? Justifique, se for o caso-->

<!-- Apresente as estatísticas e gráficos que ajudam a atingir o objetivo definido na introdução-->

<!-- Gráficos exploratórios/univariados que você fez apenas para "limpar" os dados não precisam, necessariamente, aparecer no texto do relatório, apenas inclua gráficos que auxiliem no objetivo principal. -->


<!-- Deixe claro qual o que será excluído, o que será criado/transformado. -->

```{r stats-desc}
desc_num <- dados %>%
  summarise(across(c(age, bmi, children, charges),
                   list(Mínimo = min, Média = mean, Mediana = median,
                        Máximo = max, `Desvio-padrão` = sd))) %>%
  pivot_longer(everything(),
               names_to = c("Variável", ".value"),
               names_sep = "_")
kable(desc_num, booktabs = TRUE, digits = 1,
      caption = "Estatísticas descritivas das variáveis numéricas.")
charges_media <- mean(dados$charges)
charges_med   <- median(dados$charges)
prop_fumante  <- mean(dados$smoker == "yes") * 100
```

A Tabela \@ref(tab:stats-desc) resume as variáveis numéricas. O custo médio anual é de
US\$ `r format(round(charges_media), big.mark = ".", decimal.mark = ",")`, bem superior
à mediana de US\$ `r format(round(charges_med), big.mark = ".", decimal.mark = ",")`,
o que já antecipa uma distribuição fortemente assimétrica à direita. Quanto às
variáveis categóricas, os fumantes representam apenas `r round(prop_fumante, 1)`% da
amostra, e as quatro regiões e os dois sexos estão aproximadamente balanceados.

**Pergunta 1: como se distribui o custo médico?** A Figura \@ref(fig:hist-charges)
mostra que `charges` é fortemente assimétrico à direita: a maioria dos beneficiários
concentra-se em custos baixos, com uma cauda longa de casos muito caros. Após a
transformação logarítmica, a distribuição torna-se aproximadamente simétrica. Essa é
a principal decisão de pré-processamento do trabalho: **adotamos $\log(\texttt{charges})$
como variável resposta**, o que estabiliza a variância e aproxima os resíduos da
normalidade (conforme confirmado no Apêndice).

```{r hist-charges, fig.cap="Distribuição do custo médico anual na escala original (esquerda) e logarítmica (direita). A forte assimetria à direita na escala original motiva o uso de log(charges) como resposta.", fig.align='center', fig.width=7, fig.height=3}
p1 <- ggplot(dados, aes(x = charges)) +
  geom_histogram(bins = 30, fill = "#3182bd", color = "white") +
  labs(x = "Custo (US$)", y = "Frequência") +
  theme_minimal()
p2 <- ggplot(dados, aes(x = log(charges))) +
  geom_histogram(bins = 30, fill = "#3182bd", color = "white") +
  labs(x = "log(Custo)", y = "Frequência") +
  theme_minimal()
gridExtra::grid.arrange(p1, p2, ncol = 2)
```

**Pergunta 2: quais variáveis mais separam o custo?** A Figura \@ref(fig:box-cat)
apresenta o custo por sexo, região, número de filhos e, sobretudo, por condição de
tabagismo. O contraste entre fumantes e não fumantes é, de longe, o mais expressivo:
o custo mediano dos fumantes é várias vezes maior. Sexo e região têm efeito modesto, e
o número de filhos mostra leve tendência crescente.

```{r box-cat, fig.cap="Distribuição do custo médico por condição de tabagismo, sexo, região e número de filhos. O tabagismo é a variável categórica que mais separa o custo.", fig.align='center', fig.width=7, fig.height=5}
g_smoker <- ggplot(dados, aes(factor(smoker), charges, fill = factor(smoker))) +
  geom_boxplot(alpha = .9) + scale_fill_brewer(palette = "Blues") +
  labs(x = "Fumante", y = "Custo (US$)", title = "Por tabagismo") +
  theme_minimal() + theme(legend.position = "none")
g_sex <- ggplot(dados, aes(factor(sex), charges, fill = factor(sex))) +
  geom_boxplot(alpha = .9) + scale_fill_brewer(palette = "Blues") +
  labs(x = "Sexo", y = "Custo (US$)", title = "Por sexo") +
  theme_minimal() + theme(legend.position = "none")
g_region <- ggplot(dados, aes(factor(region), charges, fill = factor(region))) +
  geom_boxplot(alpha = .9) + scale_fill_brewer(palette = "Blues") +
  labs(x = "Região", y = "Custo (US$)", title = "Por região") +
  theme_minimal() + theme(legend.position = "none",
                          axis.text.x = element_text(angle = 20, hjust = 1))
g_child <- ggplot(dados, aes(factor(children), charges, fill = factor(children))) +
  geom_boxplot(alpha = .9) + scale_fill_brewer(palette = "Blues") +
  labs(x = "Nº de filhos", y = "Custo (US$)", title = "Por nº de filhos") +
  theme_minimal() + theme(legend.position = "none")
gridExtra::grid.arrange(g_smoker, g_sex, g_region, g_child, ncol = 2)
```

**Pergunta 3: como idade e IMC se associam ao custo, e isso depende de fumar?** A
Figura \@ref(fig:scatter-smoker) é o achado central da análise exploratória. À
esquerda, a idade tem efeito linear positivo e semelhante em ambos os grupos, mas o
patamar de custo é muito mais alto entre fumantes — sugerindo o tabagismo como fator
dominante. À direita, surge o padrão que orienta toda a modelagem: entre não fumantes
o custo é praticamente insensível ao IMC (curva quase plana), enquanto entre fumantes
ele dispara a partir de IMC $\approx$ 30 (faixa de obesidade). Em outras palavras, **o
efeito do IMC sobre o custo depende de fumar** — evidência visual de uma interação
`smoker:bmi`, que justifica sua inclusão no modelo.

```{r scatter-smoker, fig.cap="Custo por idade (esquerda) e por IMC (direita), segundo a condição de tabagismo. Entre não fumantes o IMC quase não altera o custo; entre fumantes o custo dispara após IMC aproximado de 30, evidenciando interação smoker:bmi.", fig.align='center', fig.width=7, fig.height=3}
cores_smoker <- c("no" = "grey40", "yes" = "#08519c")
s1 <- ggplot(dados, aes(age, charges, color = smoker)) +
  geom_point(alpha = .4) + geom_smooth(method = "lm", se = FALSE) +
  scale_color_manual(values = cores_smoker) +
  labs(x = "Idade (anos)", y = "Custo (US$)", color = "Fumante") +
  theme_minimal()
s2 <- ggplot(dados, aes(bmi, charges, color = smoker)) +
  geom_point(alpha = .4) + geom_smooth(method = "loess", se = FALSE) +
  scale_color_manual(values = cores_smoker) +
  labs(x = "IMC (kg/m²)", y = "Custo (US$)", color = "Fumante") +
  theme_minimal()
gridExtra::grid.arrange(s1, s2, ncol = 2)
```


\newpage

# Modelo Proposto {#sec-modelo}

<!-- Apresente o modelo ajustado -->

<!-- Voce pode criar subseções se necessário -->

<!-- Interprete parametros, forneça IC interessantes de acordo com os objetivos, apresente gráficos de interaçoes/estimativas se necessário -->

<!-- Apresente o gráfico de predito x observado. Inclua uma reta coef=1 para auxiliar na avaliaçao-->

```{r ajuste-modelo}
fit_final <- lm(log(charges) ~ age + bmi + children + sex + smoker + region +
                  smoker:bmi, data = dados)
r2_aj <- summary(fit_final)$adj.r.squared
cf <- coef(fit_final)
ic <- confint(fit_final)
# converte coeficientes em variação percentual aproximada: (exp(b)-1)*100
pct <- function(b) (exp(b) - 1) * 100
```

Com base na análise exploratória, adotamos como modelo final uma regressão linear
sobre o **logaritmo** do custo, incluindo todas as covariáveis e a interação
`smoker:bmi`:

$$
\log(\widehat{\texttt{charges}}) = \beta_0 + \beta_1\,\texttt{age} + \beta_2\,\texttt{bmi}
+ \beta_3\,\texttt{children} + \beta_4\,\texttt{sex} + \beta_5\,\texttt{smoker}
+ \boldsymbol{\beta_6}\,\texttt{region} + \beta_7\,(\texttt{smoker}\times\texttt{bmi}) + \varepsilon.
$$

A escolha da escala logarítmica e da interação é justificada formalmente no Apêndice
por meio de diagnósticos de resíduos e dos critérios AIC,
BIC e teste $F$ aninhado. O modelo explica `r round(r2_aj * 100, 1)`% da variabilidade
do log-custo (R² ajustado = `r round(r2_aj, 3)`). A Tabela \@ref(tab:coef) apresenta as
estimativas dos parâmetros, seus intervalos de confiança de 95% e os respectivos
p-valores.

```{r coef}
tab_coef <- tidy(fit_final, conf.int = TRUE) %>%
  transmute(
    Termo = c("Intercepto", "Idade", "IMC", "Nº de filhos", "Sexo (masculino)",
              "Fumante (sim)", "Região: noroeste", "Região: sudeste",
              "Região: sudoeste", "IMC : Fumante"),
    Estimativa = round(estimate, 4),
    `IC 95% inf` = round(conf.low, 4),
    `IC 95% sup` = round(conf.high, 4),
    `p-valor` = ifelse(p.value < 0.001, "< 0,001", formatC(p.value, format = "f", digits = 3))
  )
kable(tab_coef, booktabs = TRUE,
      caption = "Estimativas do modelo final para log(charges): coeficientes, intervalos de confiança de 95\\% e p-valores.")
```

**Interpretação dos parâmetros.** Como a resposta está em escala logarítmica, cada
coeficiente $\beta$ traduz-se em uma variação percentual aproximada do custo dada por
$(e^{\beta}-1)\times 100\%$:

- **Idade** ($\hat\beta = `r round(cf["age"], 4)`$): cada ano adicional de idade está
  associado a um aumento de aproximadamente `r round(pct(cf["age"]), 1)`% no custo
  esperado, mantidas as demais variáveis constantes.
- **Número de filhos** ($\hat\beta = `r round(cf["children"], 4)`$): cada dependente
  adicional eleva o custo em cerca de `r round(pct(cf["children"]), 1)`%.
- **Sexo masculino** ($\hat\beta = `r round(cf["sexmale"], 4)`$): homens têm custo
  esperado cerca de `r round(abs(pct(cf["sexmale"])), 1)`% menor que mulheres, tudo o
  mais constante.
- **Região**: tomando o nordeste como referência, as três demais regiões apresentam
  custos esperados ligeiramente menores (entre `r round(abs(pct(cf["regionnorthwest"])), 1)`%
  e `r round(abs(pct(cf["regionsoutheast"])), 1)`% inferiores).
- **IMC e tabagismo (efeito conjunto).** Este é o resultado central. Por causa da
  interação, o efeito do IMC sobre o custo **difere** entre fumantes e não fumantes:
  - Entre **não fumantes**, o coeficiente do IMC é
    $\hat\beta = `r round(cf["bmi"], 4)`$ (p = `r formatC(summary(fit_final)$coefficients["bmi","Pr(>|t|)"], format="f", digits=3)`),
    ou seja, um aumento de 1 ponto no IMC eleva o custo em apenas cerca de
    `r round(pct(cf["bmi"]), 1)`% — efeito pequeno e não significativo.
  - Entre **fumantes**, o efeito do IMC é a soma dos coeficientes
    `bmi` e `smoker:bmi` ($`r round(cf["bmi"], 4)` + `r round(cf["bmi:smokeryes"], 4)` = `r round(cf["bmi"] + cf["bmi:smokeryes"], 4)`$),
    de modo que cada ponto adicional de IMC aumenta o custo em aproximadamente
    `r round(pct(cf["bmi"] + cf["bmi:smokeryes"]), 1)`%. A interação
    (`r round(cf["bmi:smokeryes"], 4)`; p < 0,001) é altamente significativa,
    confirmando estatisticamente o padrão visto na Figura \@ref(fig:scatter-smoker):
    **a obesidade é financeiramente onerosa sobretudo quando combinada ao tabagismo.**

A Figura \@ref(fig:pred-obs) compara os valores preditos pelo modelo com os
observados (na escala original de dólares, retornando $e^{\widehat{\log(\texttt{charges})}}$).
Os pontos acompanham razoavelmente a reta identidade (coeficiente angular 1), indicando
boa capacidade preditiva, com alguma subestimação nos custos mais altos — esperada por
se tratar de um modelo na escala logarítmica.

```{r pred-obs, fig.cap="Custo predito pelo modelo final versus custo observado (escala original, US\\$). A linha tracejada é a reta identidade (predito = observado).", fig.align='center', fig.width=4, fig.height=3, out.width="55%"}
dados_pred <- dados %>%
  mutate(predito = exp(predict(fit_final)))
ggplot(dados_pred, aes(charges, predito)) +
  geom_point(alpha = .4, color = "#3182bd") +
  geom_abline(slope = 1, intercept = 0, linetype = "dashed", color = "darkred") +
  labs(x = "Custo observado (US$)", y = "Custo predito (US$)") +
  theme_minimal()
```


\newpage

# Discussão {#sec-disc}

<!-- Discuta os resultados do modelo tendo em vista os objetivos propostos. Relevancia/utilidade do modelo no contexto do problema -->

Retomando os objetivos da Seção \@ref(sec-intro), o modelo final responde de forma
clara às perguntas propostas. Quanto ao **objetivo específico (i)** — o efeito isolado
e conjunto de IMC e tabagismo —, os resultados mostram que esses dois fatores não atuam
de forma independente: o IMC, isoladamente, tem efeito praticamente nulo sobre o custo
entre não fumantes, mas torna-se um forte determinante entre fumantes. O tabagismo, por
sua vez, é a variável de maior impacto individual, e seu efeito é amplificado pela
obesidade. Esse achado reproduz, em dados de custo individual, a literatura clínica que
aponta a combinação obesidade + tabagismo como especialmente deletéria
[@stewart2009forecasting; @sturm2002obesity].

Quanto ao **objetivo (ii)**, as demais covariáveis comportam-se conforme o esperado: a
idade tem efeito positivo e significativo, o número de dependentes eleva moderadamente
o custo, e sexo e região têm contribuições pequenas, porém estatisticamente detectáveis.
O modelo explica cerca de `r round(r2_aj * 100, 1)`% da variabilidade do log-custo, um
ajuste elevado para dados individuais de saúde. Quanto ao **objetivo (iii)**, a
interpretação em termos de variação percentual ($(e^{\beta}-1)\times100\%$) permite que
os resultados sejam comunicados a um público não técnico — por exemplo, "cada ano de
idade encarece o plano em torno de `r round(pct(cf["age"]), 1)`%".

Do ponto de vista aplicado, o modelo é diretamente útil para a precificação atuarial e
a gestão de risco de operadoras de saúde, tanto no sistema privado norte-americano
quanto na saúde suplementar brasileira regulada pela ANS [@ansteto2025]: ele identifica
o subgrupo de fumantes obesos como o de maior custo esperado, justificando prêmios
diferenciados e, sobretudo, programas de prevenção (cessação do tabagismo e controle de
peso) com potencial retorno financeiro elevado.

Como **limitações**, registram-se: (a) trata-se de dados observacionais, de modo que as
associações estimadas não devem ser interpretadas como relações causais; (b) mesmo após a
transformação logarítmica, os resíduos ainda exibem heterocedasticidade e caudas mais
pesadas que a normal (Apêndice), o que recomenda cautela sobretudo na predição de custos
extremos — embora o grande tamanho amostral assegure inferência aproximadamente válida
sobre os coeficientes; e (c) o banco não inclui variáveis clínicas relevantes
(comorbidades, histórico médico), o que limita o poder explicativo. Trabalhos futuros
poderiam explorar erros-padrão robustos à heterocedasticidade, modelos com cauda pesada ou
modelos de regressão gama, mais adequados a custos estritamente positivos e assimétricos.


\newpage

# Apêndice {-}


<!-- aqui devem estar resultados que apoiam suas análises (modelos tentados, código de seleção de modelo/etc...), obrigatoriamente, esta seção deve conter o diagnóstico do modelo: gráficos e testes relevantes. -->

## Seleção do modelo: escala da resposta e interação

Foram comparados três modelos de complexidade crescente: (1) `fit_orig`, regressão de
`charges` na escala original com todas as covariáveis; (2) `fit_log`, igual ao anterior
mas com resposta $\log(\texttt{charges})$; e (3) `fit_final`, o modelo log acrescido da
interação `smoker:bmi`.

```{r modelos-apendice}
fit_orig  <- lm(charges ~ ., data = dados)
fit_log   <- lm(log(charges) ~ ., data = dados)
# fit_final já ajustado na Seção 4

bp_orig  <- bptest(fit_orig)$p.value
bp_log   <- bptest(fit_log)$p.value
```

O teste de Breusch-Pagan detecta heterocedasticidade em **ambas** as escalas (escala
original: p = `r formatC(bp_orig, format="e", digits=2)`; escala logarítmica:
p = `r formatC(bp_log, format="e", digits=2)`). Ainda assim, a transformação logarítmica é
adotada porque reduz drasticamente a forte assimetria à direita da resposta
(Figura \@ref(fig:hist-charges)) e a severidade do padrão de funil nos resíduos, além de
aproximar os resíduos da normalidade e permitir a interpretação dos efeitos em termos
percentuais; a heterocedasticidade remanescente é tratada como limitação (Seção
\@ref(sec-disc)). A Tabela \@ref(tab:comp-modelos) compara os dois modelos em escala
logarítmica: a inclusão da interação aumenta o R² ajustado e reduz substancialmente tanto
o AIC quanto o BIC (mesmo este último, que penaliza fortemente parâmetros extras).

```{r comp-modelos}
comp <- data.frame(
  Modelo = c("log(charges) ~ . (sem interação)", "log(charges) ~ . + smoker:bmi"),
  `R2 ajustado` = round(c(summary(fit_log)$adj.r.squared,
                          summary(fit_final)$adj.r.squared), 4),
  AIC = round(c(AIC(fit_log), AIC(fit_final)), 1),
  BIC = round(c(BIC(fit_log), BIC(fit_final)), 1),
  check.names = FALSE
)
kable(comp, booktabs = TRUE,
      caption = "Comparação entre o modelo log sem e com a interação smoker:bmi.")
anova_int <- anova(fit_log, fit_final)
F_int <- anova_int$F[2]
```

O teste $F$ para modelos aninhados confirma a significância da interação
($F = `r round(F_int, 1)`$; p < 0,001): a redução na soma de quadrados dos resíduos é
grande demais para ser atribuída ao acaso. A evidência é, portanto, unânime a favor do
modelo com interação, adotado como modelo final.

## Diagnóstico do modelo final

```{r diag-plots, fig.cap="Gráficos de diagnóstico dos resíduos do modelo final: resíduos vs. ajustados, Q-Q normal, escala-locação e resíduos vs. alavancagem.", fig.align='center', fig.width=7, fig.height=6}
par(mfrow = c(2, 2))
plot(fit_final)
par(mfrow = c(1, 1))
```

```{r hist-resid, fig.cap="Histograma dos resíduos do modelo final com a densidade normal padrão sobreposta (linha vermelha).", fig.align='center', fig.width=4, fig.height=2.6, out.width="55%"}
res <- residuals(fit_final)
ggplot(data.frame(res), aes(res)) +
  geom_histogram(aes(y = after_stat(density)), bins = 30,
                 fill = "#3182bd", color = "white") +
  stat_function(fun = dnorm, args = list(mean = mean(res), sd = sd(res)),
                color = "darkred", linewidth = 1) +
  labs(x = "Resíduos", y = "Densidade") +
  theme_minimal()
```

```{r testes-diag}
sh   <- shapiro.test(res)
bp   <- bptest(fit_final)
dw   <- dwtest(fit_final)
```

A Figura \@ref(fig:diag-plots) mostra que os resíduos não exibem padrão sistemático
contra os valores ajustados (sustentando a forma funcional adotada), embora o Q-Q plot e
o histograma da Figura \@ref(fig:hist-resid) revelem caudas mais pesadas que a normal. Os
testes formais corroboram esse quadro:

- **Normalidade (Shapiro-Wilk):** p = `r formatC(sh$p.value, format="e", digits=2)` —
  rejeita-se a normalidade dos resíduos, devido às caudas pesadas. Dado o tamanho da
  amostra (`r n_obs` observações), o Teorema Central do Limite garante validade aproximada
  da inferência sobre os coeficientes.
- **Homocedasticidade (Breusch-Pagan):** p = `r formatC(bp$p.value, format="e", digits=2)`
  — **rejeita-se** a hipótese de variância constante: há heterocedasticidade remanescente,
  embora atenuada em relação à escala original. Como a amostra é grande (`r n_obs`
  observações), as estimativas dos coeficientes permanecem não-viesadas e a inferência é
  aproximadamente válida; o ponto é retomado nas limitações (Seção \@ref(sec-disc)).
- **Independência (Durbin-Watson):** p = `r formatC(dw$p.value, format="f", digits=3)` —
  não há evidência de autocorrelação dos resíduos.

Em síntese, o modelo final satisfaz a suposição de independência dos resíduos, mas
apresenta dois desvios: heterocedasticidade remanescente (atenuada pela transformação
logarítmica) e caudas mais pesadas que a normal. Ambos são mitigados pelo grande tamanho
amostral e estão incorporados às limitações discutidas na Seção \@ref(sec-disc).

## Correlação entre as variáveis contínuas

A Figura \@ref(fig:ggpairs-cont) resume as relações entre as três variáveis contínuas do
banco (custo, idade e IMC): o triângulo inferior traz os diagramas de dispersão, a
diagonal as densidades univariadas e o triângulo superior os coeficientes de correlação
de Pearson. As correlações entre os preditores (idade e IMC) são baixas, o que afasta
preocupações com multicolinearidade; o custo, por sua vez, associa-se de forma apenas
moderada às variáveis contínuas isoladamente — coerente com o achado de que o principal
determinante (tabagismo e sua interação com o IMC) é categórico.

```{r ggpairs-cont, fig.cap="Matriz de dispersão e correlações de Pearson entre as variáveis contínuas. Diagonal: densidade de cada variável; triângulo inferior: dispersão par a par; triângulo superior: correlação.", fig.align='center', fig.width=6, fig.height=5, out.width="80%"}
dados %>%
  select(charges, age, bmi) %>%
  ggpairs(
    columnLabels = c("Custo (US$)", "Idade", "IMC (kg/m²)"),
    lower = list(continuous = wrap("points", colour = "#3182bd", alpha = 0.4)),
    diag  = list(continuous = wrap("densityDiag", fill = "#3182bd", alpha = 0.6)),
    upper = list(continuous = wrap("cor", size = 4))
  ) +
  theme_minimal()
```

## Ambiente computacional

As análises foram conduzidas em R [@rcore2025], com os pacotes `tidyverse`
[@tidyverse2019], `ggplot2` [@ggplot2], `GGally` [@GGally], `lmtest` [@lmtest2002],
`broom` [@broom2026] e `knitr` [@knitr2025]; o relatório foi compilado com `bookdown`
[@bookdown2025].


\newpage

# Bibliografia {-}

<!-- não coloque nada aqui, será feito automaticamente se vc usar .bib e @ para citar referencias no texto, conforme ilustrado no template de exemplo-->

<!-- para construir o .bib, use o cite https://www.doi2bib.org/, caso seja uma referência com DOI -->

<!-- ao utilizar cada método, cite o autor e também referencie o pacote utilizado, no R, pegue o .bib usando citation("nomedopacote") -->
